【裁判字號】    88,訴,2036
【裁判日期】    900430
【裁判案由】    重利
【裁判全文】
臺灣高雄地方法院刑事判決                        八十八年度訴字第二三六號
    公  訴  人  臺灣高雄地方法院檢察署檢察官
    被      告  戊○○
    選任辯護人  林樹根
                洪茂松
                邱麗妃
右列被告因重利案件，經檢察官提起公訴（八十八年度偵字第一六六五○號），本院
判決如左：
    主  文
戊○○被訴如附表編號二、三事實部分無罪。
其餘被訴部分免訴。
    理  由
壹、無罪部分：
一、公訴意旨略以：被告戊○○自民國八十三年間起，即經營地下錢莊，趁甲○○、
    庚○○二人急需金錢週轉之際，貸予金錢，再向借款人索取與原本顯不相當之利
    息（借款之時間、利息，詳如附表編號二、三部分），並以之為業。嗣於八十八
    年五月十八日為警在高雄縣路竹鄉○○村○○路四十八號被告居住處所搜索，扣
    得被告所有之帳冊一本、金融卡十三張、支票代收簿四本及銀行、郵局存款簿十
    九本等物，而查知上情。因認被告涉有刑法第三百四十五條常業重利罪嫌云云。
二、按犯罪事實應依證據認定之，無證據不得推定其犯罪事實，不能證明被告犯罪或
    其行為不罰者，應諭知無罪之判決，刑事訴訟法第一百五十四條及第三百零一條
    第一項分別定有明文。再按刑法第三百四十四條重利罪成立之要件為（一）乘人
    急迫，輕率或無經驗，貸以金錢或其他物品，（二）取得與原本顯不相當之重利
    。在第一條件，係指明知他人出於急迫、輕率或無經驗，而利用機會故為貸與，
    在第二條件，係指就原本利率、時期核算及參酌當地之經濟狀況，較之一般債務
    之利息，顯有特殊之超額者而言（最高法院二十七年度上字第五二○號判例意旨
    參照）。另被害人之陳述，固得採為認定犯罪事實之證據資料，然其為訴訟上之
    證明，仍應調查其他補強證據，以證明其陳述確有相當之真實性，而為通常一般
    人均不致有所懷疑，始得據為有罪之認定（最高法院八十三年度台上字第三四一
    一號判決意旨參照）。
三、本件公訴人係依據被害人甲○○、庚○○之指述及前開扣案被告所有經營地下錢
    莊之物品等，而認被告涉有前開罪嫌。訊據被告戊○○，固不否認有借貸賺取利
    息以營生之常業行為，惟堅詞否認有何重利犯行，辯稱：伊係有殘疾之人，靠貸
    予他人金錢賺取利息維生，只要有人拿支票或本票來向伊借款，伊均會貸予，但
    曾於八十四年一月間，因重利案件遭法院判刑並宣告緩刑後，已知所警惕，甚少
    從事金錢貸放業務，若貸予一般也並未收取利息，係由借款人任意包紅包給伊，
    縱有收取利息，也均在月息三分以下等語。經查，前開扣案之帳冊、金融卡、支
    票代收簿及銀行、郵局存款簿，雖為被告經營貸款業務所使用，但其中有八本銀
    行存款簿及一本代支票簿之登簿日期僅至八十三年間為止，而被告曾於八十三年
    三月間因經營地下錢莊犯重利罪，而於八十四年一月廿六日，經臺灣高等法院臺
    南分院以八十三年度上易字第一七八三號案件判處有期徒刑十月，緩刑三年確定
    ，有本院被告全國前案紀錄表及該案判決書各一紙附卷可稽，故前開存款簿及代
    收支票簿應係前案判決後所留存之物，而非本案被告經營貸款行為所使用之物。
    另其他扣案之存款簿、代收支票簿、帳冊及金融卡上，則均未記載被告所收取利
    息之數額，故尚難僅憑前開扣案之物，即證明被告有收取顯不相當重利之行為。
    再查，被害人庚○○於警訊時係指述稱：因生意上及互助會臨時需要用錢，而於
    八十八年四月十三日，向被告借款新臺幣（下同）三萬元，借期一個月，於借款
    時即扣除利息二千元；另於同年五月十五日，向被告借款二萬元，借期一個半月
    ，亦於借款時即扣除利息二千元云云。惟於本院審理時則稱：伊為了買項鍊送人
    而向被告借款三萬元，被告分二次給伊，利息二個半月二千元，警訊筆錄伊未閱
    覽即簽名云云（本院八十九年一月十日、同年二月十七日訊問筆錄參照），則庚○○前後所指述矛盾，是否可信，尚有可疑。再查，庚○○於警訊時係指述：分
    別於八十八年四月十三日及同年五月十五日向被告借款二萬元及三萬元，被告於
    借款時即扣除利息各二千元云云，則依前開庚○○於警訊時所指述，被告當天應
    係交付庚○○一萬八千元及二萬八千元。但查，前開扣案被告所有經營本案貸款
    之十一本存款簿內之存提記錄所載，其中僅臺灣省合作金庫路竹支庫之存款簿有
    被告於八十八年四月十三日之提款記錄，第一商業銀行路竹分行之存款簿有八十
    八年五月十五日之提款記錄，且在合作金庫八十八年四月十三日之提款有三筆，
    分別為三萬元、二萬元及七萬元，另在第一商業銀行八十八年五月十五日之提款
    有一筆，為卅萬元，而均無一萬八千元及二萬八千元之提款記錄，故庚○○於警
    訊時所指述，是否與事實相符，亦有可疑。此外，又別無其他補強證據證明庚○○於警訊時之指述確有相當之真實性，自尚不能以庚○○前開有瑕疵之指述，即
    遽論被告重利犯行。
四、再查，被害人甲○○於警訊時指述稱：伊於八十七年十月間某日，與友人乙○○
    到「今麗」服飾店遇到被告，被告看伊及乙○○好像急著用錢，而說錢的方面可
    找他。伊乃於八十七年十月底，與乙○○共同向被告借得二十萬元，十五天利息
    三千元；又於同年十一月初借五十萬元，先扣除一星期之利息三萬元，伊實得四
    十七萬元；又於同年月約十日，借二十萬元，先扣除一天六千元之利息，實借得
    十九萬四千元，並每日須付利息六千元；又於八十八年二月間某日借十五萬元，
    扣除一天利息七千元，實得十四萬三千元；最後一次亦於同年二月間某日，託友
    人向被告借款十萬元，扣除月息七千元，實得九萬三千元云云。後甲○○於偵、
    審期間，因居住所不明，致無法傳喚到庭。惟甲○○前開於八十七年十月底及同
    年十一初，分別向被告借款二十萬元、五十萬元事實部分，經公訴人以犯罪嫌疑
    不足，而在同一偵查案件中不另為不起訴處分在案可稽，另證人即亦曾向被告借
    款之己○○○、丁○○○及乙○○均於本院審理時到庭作證，其中證人己○○○
    證稱：伊向被告借過二次二十萬元，利息先扣，伊簽發一個月期之支票交付被告
    ，利息一個月三千元等語（本院九十年三月廿二日訊問筆錄參照），證人丁○○○證稱：伊曾拿二百多萬元之支票向被告借款，票屆期時若有兌現，則不用付利
    息等語（本院九十年三月廿二日訊問筆錄參照），證人乙○○則證稱：伊自八十
    八年一月間起至同年三月間止，開始向被告借款，借款約三次，每次均在十萬元
    以內，伊交付票期約十五日左右之支票給被告，利息被告說伊自己算給他即可，
    伊借十五天，約給被告一千五百元之利息等語（本院九十年四月十六日審理筆錄
    參照）。則被告借給前開三證人之款項，均未收取顯不相當之重利，且乙○○尚
    且曾與甲○○共同向被告借款，被告並未向乙○○收取重利，則被告若僅向甲○○，且係偶而收取顯不相當之重利，此實與常情有違。再依前開被告所有之十一
    本經營本案貸款所用之存款簿內所載之存提記錄，於甲○○所指述之借款期間內
    ，被告亦無提取該等四十七萬元、十九萬四千元、十四萬三千元及九萬三千元之
    記錄，故甲○○於警訊時所指述，是否確有相當之真實性，亦有可疑。此外，又
    查無其他證據足證被告有何常業重利犯行，參諸前引法條及最高院判例、判決意
    旨之說明，此部分自應為無罪之諭知。
貳、免訴部分：
一、公訴意旨另以：被告戊○○自民國八十三年間起，即經營地下錢莊，趁丙○○急
    需金錢週轉之際，貸予金錢，再向丙○○索取與原本顯不相當之利息（借款之時
    間、利息，詳如附表編號一部分），並以之為業。嗣於八十八年五月十八日為警
    在高雄縣路竹鄉○○村○○路四十八號被告居住處所搜索，扣得被告所有之帳冊
    一本、金融卡十三張、支票代收簿四本及銀行、郵局存款簿十九本等物，而查知
    上情。因認被告涉有刑法第三百四十五條常業重利罪嫌云云。
二、按案件曾經判決確定者，應為免訴之判決，此項原則關於實質上一罪或裁判上一
    罪，均有其適用。連續犯係裁判上一罪，其一部分犯罪事實曾經判決確定者，其
    效力當然及於全部，故檢察官復將其他部分重行起訴，亦應諭知免訴之判決（ 最
    高法院四十九年台非字第二Ｏ號判例參照 ）。
三、查本件被告前被訴於八十三年間，經由友人曾美琪之介紹，知悉韓玉屏因經商急
    需資金週轉，竟貪圖重利，乘韓玉屏急迫之際，於八十三年三月間，在臺南市○○路與南門路口之文琪文具行，貸與二十萬元，並要索每天一萬六千元之利息，
    而取得與原本顯不相當之重利。被告所涉刑法第三百四十四條之重利罪嫌，業經
    檢察官提起公訴，並由臺灣高等法院臺南分院於八十四年一月廿六日判處有期徒
    刑十月，緩刑三年確定在案，有該案判決書一紙附卷可稽。經查，被害人丙○○
    指述稱：伊自八十三年五月間起至同年十一月間止，因生意而陸續向被告借款週
    轉，一次均借款一、二十萬元，偶而借一百萬元等語（警訊及本院九十年三月廿
    二日訊問筆錄參照），則前開被告曾經判處有期徒刑確定之案件與本件檢察官起
    訴之該部分犯罪事實，時間緊接，犯罪手法相同，顯係基於概括犯意，而犯同一
    之罪名，自屬連續犯，為裁判上一罪，依審判不可分原則，該案判決之效力，應
    及於全部犯罪事實，揆諸前揭說明，應諭知免訴之判決。
據上論結，應依刑事訴訟法第三百零一條第一項、第三百零二條第一款，判決如主文
本案經檢察官鍾忠孝到庭執行職務。
中      華      民      國      九十      年      四      月      卅    日
                                臺灣高雄地方法院刑事第六庭
                        法  官  邱  明  弘
右正本證明與原本無異。
如不服本判決，應於判決送達後十日內，向本院提出上訴狀。
                                    書記官  顏  平  國
中      華     民       國      九十      年      四      月      卅   日
附表：
┌──┬───┬─────────┬────┬───────┬─────┐
│編號│借款人│借款金額（新臺幣）│借款日期│利息（年利率）│備考      │
├──┼───┼─────────┼────┼───────┼─────┤
│一  │丙○○│五十萬元至一百萬元│八十三年│百分之一百二十│每十天一期│
│    │      │不等，共借約一千萬│五月至十│              │          │
│    │      │元                │一月間  │              │          │
├──┼───┼─────────┼────┼───────┼─────┤
│二  │甲○○│二十萬元          │八十七年│百分之一千零八│僅借一天  │
│    │      │                  │十一月十│十            │          │
│    │      │                  │日      │              │     │
│    │      ├─────────┼────┼───────┼─────┤
│    │      │十五萬元          │八十八年│百分之二百二十│每七天一期│
│    │      │                  │二月間（│四            │          │
│    │      │                  │公訴人誤│              │          │
│    │      │                  │為一月間│              │          │
│    │      │                  │）      │              │          │
│    │      ├─────────┼────┼───────┼─────┤
│    │      │十萬元            │八十八年│百分之八十四  │每月一期  │
│    │      │                  │二月間  │              │          │
├──┼───┼─────────┼────┼───────┼─────┤
│三  │庚○○│三萬元            │八十八年│百分之八十    │每月一期  │
│    │      │                  │四月十三│              │          │
│    │      │                  │日      │              │          │
│    │      ├─────────┼────┼───────┼─────┤
│    │      │二萬元            │八十八年│百分之一百二十│每月一期  │
│    │      │                  │五月十五│              │          │
│    │      │                  │日      │              │          │
└──┴───┴─────────┴────┴───────┴─────┘


司法院資訊處製作；財團法人民間司法改革基金會備份。
